臺灣高等法院臺南分院刑事判決　　　　　九十一年度上更(一)字第三九二號　　Ｇ
　　　上　訴　人
　　　即　被　告　乙　○　○
　　　選任辯護人　鄭　和　傑　律師
右上訴人因違反貪污治罪條例案件，不服臺灣臺南地方法院九十年度訴字第一一一０
號中華民國九十年十二月十四日第一審判決（起訴案號：臺灣臺南地方法院檢察署九
十年度偵字第五七七八號），提起上訴，本院判決後，由最高法院第一次發回更審，
本院判決如左：
      主      文
上訴駁回。
      事      實
一、乙○○原係行政院衛生署臺南醫院（改制前為臺灣省立臺南醫院，以下簡稱為臺
    南醫院）病歷室之工友，因臺南醫院人事室業務繁重，臺南醫院人事室主任丙○○遂呈請臺南醫院院長林水龍核可，於民國八十七年十二月十八日將乙○○自病
    歷室調至人事室。因臺南醫院於八十八年六月間遴用新進護士，乙○○奉台南醫
    院人事室主任丙○○之指示，協助審查新進護士之證件是否齊備及報到之相關事
    宜，故乙○○係依據法令從事公務之人員。適有家住屏東縣麟洛鄉之新進護士丁○○因欲參加八十八年七月間舉辦之二年制技術學院聯合招生考試，曾在電話中
    向乙○○表示希望能延至八十八年七月間再行報到之意，乙○○見有機可乘，竟
    意圖為自己不法之所有，於八十八年六月二十三日晚上，打電話至丁○○住宅，
    向丁○○謊稱：「如給付新台幣（下同）二萬元之活動費，可代為打點臺南醫院
    內高層長官准妳延至八十八年七月間再行報到。」等語，使丁○○陷於錯誤，而
    要求其父張維發援助二萬元，張維發遂於當晚至住家附近之提款機跨行提領臺灣
    銀行鼓山分行帳號000000000000號帳戶內之現金二萬元後，交予丁○○。丁○○即於八十八年六月二十四日上午，在母親邱貴珍之陪同下而至臺南
    醫院人事室，由丁○○將該二萬元放入資料袋內後面交乙○○。惟乙○○得手後
    ，非但未打點臺南醫院內之長官以准許丁○○延期報到，更於八十八年六月二十
    五日以電話告知丁○○稱：「臺南醫院將於八十八年七月改制隸屬於行政院衛生
    署，因為資格送審之原因，妳仍須於八十八年六月底前報到。」等語。至此，丁○○始知受騙，而於八十八年六月二十九日向台南醫院報到就職，嗣臺南醫院政
    風室人員得知此事，即移請法務部調查局台南市調查站調查。
二、案經法務部調查局台南市調查站移送臺灣臺南地方法院檢察署檢察官偵查起訴。
      理      由
一、訊據上訴人即被告乙○○對於右揭其協助審查新進護士之證件是否齊備及報到之
    相關事宜，並曾多次以電話通知被害人丁○○補件及報到之事實固不諱言，惟否
    認有利用職務上之機會，詐取財物之犯行，辯稱：伊並未以代為打點長官准許延
    期報到為由而向丁○○要求給付二萬元之情事，伊與丁○○僅見面二次，分別在
    八十八年六月二十四日送證件時及八十八年六月二十九日報到時，丁○○於六月
    二十四日至臺南醫院送證件時，其父張維發未陪同前來。又丁○○於八十八年六
    月二十四日至臺南醫院送證件之前，是否曾來過臺南醫院，丁○○與證人邱貴珍
    於偵查時之說詞不一，且其雖多次打電話至丁○○家，但因丁○○不在，而由張
    維發接聽，遂與張維發聊天，故通話時間較長，但不得以此而認其有不良之企圖
    。丁○○於八十八年六月二十四日雖曾到臺南醫院以牛皮紙袋裝證件，整袋交給
    伊，但伊在丁○○面前，將整袋送到人事主任丙○○桌上，伊並未打開紙袋看，
    事後亦未聽丙○○說紙袋內裝有任何現金，因丙○○表示丁○○所送來之證件仍
    然不全，必須補齊，因此，伊再於八十八年六月二十五日打電話給丁○○，轉告
    證件不全之事，並一再叮嚀丁○○必須於八十八年六月底前報到。又張維發之臺
    灣銀行鼓山分行帳號000000000000號帳戶內雖曾於八十八年六月二
    十三日被提領二萬元，但該帳戶亦曾於八十八年七月九日、七月十七日被提領二
    萬元，故不能據此而認張維發於八十八年六月二十三日所提領之二萬元必係交予
    伊。又公訴人認伊係於八十八年六月二十三日十八時十二分至十九時十六分之間
    三通電話向丁○○索取二萬元，但丁○○僅接到十九時十一分及十九時十五分二
    通電話而已，公訴人之推測顯與事實有出入。又證人張維發曾以被害人丁○○係
    高考及格而要求臺南醫院人事室給予相當職等，但被拒絕，且又以人事室多次要
    求補件，認係刁難而有所不滿，故虛構事實，以為報復。又被害人丁○○於法務
    部調查局臺南調查站曾供稱：「‧‧‧該名女子，年約四十餘歲，五官明顯，似
    有原住民血統，皮膚黑黑的，身材瘦小。」等語，足徵被害人所指另有其人。
    縱或被告構成犯罪，應成立一般詐欺罪，而不是貪污罪云云。
二、經查：
（一）右揭事實屢據被害人丁○○於調查偵訊時及原審審理時指訴歷歷，並於原審調
      查時指稱：「（問：是否於八十八年六月間參加台南醫院護士徵選？）是，後
      來被告有打電話給我通知我報到的時間，我在電話中有向被告表示當年七月要
      參加二技聯招，想要延至當年七月再行報到。他說他不是負責的人，以他的職
      權沒有辦法決定，要向上面打點，我有問他打點是什麼意思，他說上面有四個
      人，我說要怎麼樣，他就說全部要兩萬元，我因為很想參加二技聯招，後來我
      跟我母親商量後，在接完電話後幾天，我就將錢放在信封袋，和我母親帶著錢
      到醫院，到醫院後‧‧‧我就將信封袋交給被告。後來被告打電話給我說沒有
      辦法，一定要在六月就是他講的那個日期報到」、「‧‧‧但我記得說要向上
      面打點需要兩萬元這件事，我確定是被告打電話給我的。」、「（問：當時她
      打電話給你時，旁邊有無其他人？）我父親、我母親都在」（見原審卷第三七
      至三八頁）等語。又證人即被害人丁○○之父張維發於偵查中證稱：「（問：
      八十八年六月間你女兒考取臺南醫院護士，你曾經接到他們人事室電話？）是
      幾通（電話）我記不清楚，打很多次」、「（問：你接到何人電話？）都是自
      稱王小姐之人（之電話）」、「（問：她電話說什麼？）她（王小姐）說我小
      孩錄取了，有些話要親自交待她，要親自接觸後，才能決定」、「（問：你接
      到幾次有被明示或暗示須要送財物？）她（王小姐）沒明確的講（要送財物）
      ，但她好幾次打電話來，我猜想她一再講有問題，且要親自與我女兒講，我覺
      得有問題」、「（問：後來你女兒有跟你談到要送財物的事？）有一次我在旁
      邊我聽我女兒說『要打點是如何打點』、『打點要多少錢』、『要二萬』」、
      「（問：你女兒後來有向你說明？）有，我女兒沒錢，她告訴我要打點須二萬
      元‧‧‧我跑去屏東農會領二萬元給她（丁○○）」（見偵卷第十一頁背面至
      第十二頁背面）等語。另證人即被害人丁○○之母邱貴珍亦於偵查中證稱：「
      （問：送錢是何時？送多少？）日期不清楚了，她說要送二萬，她打電話來我
      家，我們都在旁邊，她說有四人要打點，隔天我們就送來，我們到南醫不知人
      事室在那，後來我們問地方，到門口我女兒自己進去」、「（問：你有無親眼
      看到你女兒交錢給乙○○？）原先我沒進去‧‧‧過不久我再去問我女兒交錢
      沒，她說交了，我們就回家」（見偵卷第二十頁背面至第二一頁）等語。又證
      人邱貴珍於原審審理時亦到庭證稱：「（問：被告是否有打電話給丁○○說需
      要兩萬元向上面打點？）是，我有聽到我女兒講電話，我聽我女兒轉述說需要
      兩萬元打點，因為上面有四個人」、「（問：當天是否帶兩萬元去？）是，當
      天我們不知道人事室在哪裡，我們到了樓上，問人人事室在哪裡，後來就由我
      女兒自己進去，我在外面等，這中間我有進去看一下，我也有看到被告，被告
      還要我那邊坐，後來我又出去了，半小時後我女兒出來，他空手出來，我有問
      他是否有將錢交給他，他說有。因為我沒有跟我女兒一起進去，所以我並沒有
      親眼看見我女兒將錢交給被告」（見原審卷第三九至四十頁）等語。綜觀上開
      被害人丁○○、證人張維發、邱貴珍指訴與證詞，渠等對於被告乙○○如何向
      被害人丁○○要求交付款項以打點上級長官及被害人丁○○如何取得款項後交
      付被告乙○○等事實均陳述得相當明確，且互核一致。再參諸證人張維發於臺
      灣銀行鼓山分行帳號000000000000號帳戶內確有於八十八年六月
      二十三日被跨行提領二萬元之記錄（另七元係跨行提款之手續費），有該交易
      紀錄一份可稽。況被害人丁○○已於八十九年八月三十一日起離職，在臺中縣
      私立弘光技術學院就讀等情，亦有其於九十年一月三十日調查筆錄一份可佐，
      其既已非臺南醫院之員工，而證人張維發、邱貴珍與被告乙○○又不認識，衡
      情渠等均無設詞誣陷被告乙○○之必要。至被告乙○○所言證人張維發曾以被
      害人丁○○係高考及格，要求臺南醫院人事室給予相當之職等，但遭拒絕，且
      人事室多次要求補件，認係刁難，而表示不滿，故設詞誣陷，以為報復一節，
      按被告乙○○僅係臺南醫院人事室工友，並無權決定被害人丁○○是否可延期
      報到或給予如何之職權，縱被害人丁○○及證人張維發、邱貴珍真對於臺南醫
      院人事室真有所不滿而欲挾怨報復，亦應針對有權決定之人，而非針對被告乙○○。況且被害人丁○○及證人張維發、邱貴珍尚可依其他合法途徑向有關機
      關陳訴。再本案係臺南醫院政風室主動移請法務部調查局臺南市調查站調查而
      發覺，若被害人丁○○及證人張維發、邱貴珍真有誣陷被告乙○○之意，應早
      就向有關機關告訴，何須等待法務部調查局臺南市調查站調查時始供出內情，
      故應認被害人丁○○及證人張維發、邱貴珍指證之詞均屬可信。
（二）又貪污治罪條例第五條第一項第二款所謂利用職務上之機會詐取財物，雖係必
      因法律或命令賦予行為人以一定之職務，而行為人竟利用此項職務之機會予以
      詐財者，始足當之。惟若其用以詐財之行為，與其法令上之職務有所關涉者，
      即應認係其以職務之機會以詐財。因而貪污治罪條例第五條第一項第二款所謂
      『利用職務上機會詐取財物』，凡該條例第二條所定人員，利用其職務上之機
      會詐取財物者，皆屬之，不以原有此項職務為限，例如某甲為臺灣電力公司臺
      北區營業處業務管理師，其職務為在收電費櫃臺，負責保管收據及帳務工作，
      不得收取現金，乃竟利用保管收據之職務上機會，乘交通銀行派駐人員離開櫃
      臺之際，向用戶詐取電費現金，自與貪污治罪條例第五條第一項第二款利用職
      務上機會詐取財物相當，有最高法院六十三年臺上字第三三一九號判例及同院
      五十七年度第二次刑庭總會決議（二）足資參照。查被告於調查站詢問時供稱
      ：「（問：妳於人事室所負責之業務為何？）主要辦理本院人員公、健保相關
      業務及公文發送、主任交辦事項等業務」、「我係負責護理科送交新進護士人
      員之證件審查，遇資格符合但證件尚未齊之應聘人員，我亦會主動電話通知補
      送證件」（見調查站卷第四頁背面）等語，於本院前審審理時供稱：「我之前
      並不在人事室，後來因主任叫我幫忙作公勞保、清理之事、清潔之事、送公文
      、主任交辦事項，我是以工代職，此案是主任交辦事項」、「他（指丙○○）
      叫我去通知護士六月底來報到，因為醫院要改敘，要我通知報到」（見本院前
      審卷第二一頁、第二二頁、第四七頁）等語，於本審審理時供稱：「（問：當
      時你為何是在人事室工作？）我是工友歸總務室管，因為人事室缺人，人事室
      主任要我暫時到人事室幫忙」、「（問：有無經過總務室同意？）有」（見本
      審卷第二六頁）等語，證人即臺南醫院人事室主任丙○○於偵查實證稱：「（
      問：乙○○當時在人事室任職？）是，我交待工作要依規定做」（見偵查卷第
      二九頁）等語，於本審審理時證稱：「（問：被告是總務主任調動被告來支援
      ？）是的」（見本審卷第五一頁）等語，及證人即總務室主任甲○○於本審審
      理時證稱：「（問：是否你派她去人事室？）人事調整是經過首長同意，才派
      她去的，並有人事調整異動通知單」（見本審卷第五二頁）等語，並參以本審
      卷附臺南醫院九十一年十月七日九十一南醫總字第九一０五二八三號函所檢送
      被告乙○○於八十七年十二月十八日工友動態通知單及臺南醫院人事室主任丙○○呈請臺南醫院院長林水龍核可之呈文，可知被告負責審查新進護士之證件
      是否齊全，並通知新進護士辦理報到等相關事宜，係因長官以命令授權被告辦
      理上述職務，故被告應屬貪污治罪條例第五條第一項第二款所謂依法令從事公
      務之人員。
（三）另據證人即臺南醫院人事主任丙○○於偵查時證稱：「（問：當時丁○○有表
      示要參加二技聯招，希望延至七月報到？）我不知道」、「（問：你知道乙○○以幫忙丁○○延至七月報到為由向她收二萬元？）不知道」（見偵卷第三十
      背面至第三一頁）等語，又於原審院審理時復證稱：「（問：當時是何人將資
      料拆封？）忘記了，好像資料不需要拆封，我也沒有看到資料裡面夾有現金」
      （見原審卷第二三頁）等語，並於本院前審審理時到庭結證稱：「（問：醫院
      收到新進人員資料是由被告拆封或是由你拆封？）由被告他們幫忙拆封。其實
      並不必拆封，畢業證書拿來就套進資料袋內」、「（問：你辦理新進人員報到
      案，你有無拆封新進人員送來之封套？）我沒有拆封過」（見本院前審卷第六
      二頁）等語。被害人丁○○既然將現金二萬元放入資料袋內交付被告乙○○，
      而證人丙○○又未看見袋內裝有現金，且袋子又非密封，足見被告乙○○在將
      資料袋轉交證人丙○○前，已取走現金，而事後又未向上級長官打通關，以協
      助被害人丁○○延期報到之事，顯然被告乙○○係利用職務上之機會，以詐取
      被害人丁○○之二萬元至明。
（四）被告乙○○自受臺南醫院人事主任交辦通知護士報到後，其自八十八年六月十
      一日起利用辦公廳0000000號電話分別於六月十一日（二次）、六月二
      十二日、六月二十三日（五次）、六月二十五日，與被害人丁○○家中000
      0000電話通話，有該二電話通聯記錄五紙在卷可稽（見調查站卷第七頁至
      第十一頁）。被告乙○○與被害人丁○○於八十八年六月二十三日曾通過電話
      ，則在此之前，被告乙○○共打多少次電話給被害人丁○○？通話時間多久？
      電話中談話內容如何？被害人丁○○是否曾去過臺南醫院人事室？是否知道臺
      南醫院人事室之位置？證人張維發是否曾陪同被害人丁○○前往臺南醫院？均
      與被告乙○○是否向被害人丁○○要求給付二萬元及被害人丁○○是否曾給付
      二萬元予被告乙○○無涉。且事隔多日，縱被害人丁○○及證人張維發、邱貴
      珍真對於其間較不重要之部分細節記憶模糊，但對於交付款項之重要事項，仍
      記憶深刻，本屬人情之常，故不得以渠等對於上開事項中之部分細節先後說詞
      不完全一致，即認渠等指供之詞中關於被害人丁○○應被告乙○○之要求而給
      付二萬元以打點上級長官一節亦屬不實。至被告玉瑞玉於原審請求傳訊證人張
      維發到庭說明其究係八十八年六月二十三日之那一通電話要求被害人丁○○給
      付二萬元一節，因被告乙○○係親自告知被害人丁○○給付二萬元之事，而未
      要求證人張維發轉告，則被害人丁○○本人應知道得最為清楚，既然被害人丁○○於警訊、偵查及原審審理時，均已陳述得相當明確，並於判決書敘明，本
      院認並無再傳訊張維發作證之必要，併此明。
（五）至被告辯稱：被害人丁○○於法務部調查局臺南調查站曾供稱：「‧‧‧該名
      女子，年約四十餘歲，五官明顯，似有原住民血統，皮膚黑黑的，身材瘦小。
      」等語，足徵被害人所指另有其人云云。惟查，被害人丁○○業本院九十一年
      九月二十四日審理時當庭指認被告乙○○確實係伊交付二萬元之對象，此有被
      害人於本審審理時證稱：「（問：你二萬元是否交給被告？）是的，我非常確
      定是她」、「（問：有何補充？）我確定是繳給她」（見本審卷第五三頁）等
      語可稽，是被告所辯，顯然無稽，不足採信。
（六）綜上所述，被告乙○○所辯，顯係卸責之詞，不足採信，其犯行應予認定。
三、核被告乙○○所為，係犯貪污治罪條例第五條第一項第二款利用職務上之機會，
    詐取財物罪。又被告乙○○犯罪情節輕微，而所得財物在五萬元以下，依貪污治
    罪條例第十二條第一項之規定，減輕其刑。
四、原審以被告罪證明確，因予適用貪污治罪條例第五條第一項第二款、第十條第一
    項、第二項、第十二條第一項、第十七條，刑法第十一條前段、第三十七條第二
    項規定，並審酌被告犯罪之動機、目的、手段、所生損害、所得利益僅二萬元，
    並非鉅大、且未曾犯罪，有臺灣高等法院被告全國刑案紀錄表一份可稽，惟犯罪
    後否認犯行，尚無悔意等一切情狀，量處有期徒刑三年八月，並宣告褫奪公權二
    年，以示懲儆。又諭知被告乙○○犯罪所得財物二萬元應予追繳，並發還被害人
    丁○○，如全部或一部無法追繳時，應以被告乙○○之財產抵償之。本院核其認
    事用法均無違誤，量刑亦稱妥適，被告上訴意旨猶執前詞否認犯罪，為無理由，
    應予駁回。
據上論斷，應依刑事訴訟法第三百六十八條，判決如主文。
本案經檢察官許仲瑩到庭執行職務。
中    華    民    國      九十一      年      十一      月      二十    日
                                  臺灣高等法院臺南分院刑事第四庭
                                      審判長法官  宋    明    蒼
                                            法官  顏    基    典
                                            法官  楊    子    莊
右正本證明與原本無異。
如不服本判決，應於判決送達後十日內向本院提出上訴狀，其未敘述理由者並應於提
出上訴狀後十日內向本院補提理由書（應附繕本)。
                                      法院書記官  王    全    龍
中    華    民    國      九十一      年      十一      月      二十五  日
附錄本案論罪科刑法條全文：
貪污治罪條例第五條第一項第二款：
有左列行為之一者，處七年以上有期徒刑，得併科新台幣二百萬以下罰金：
  二、利用職務上之機會，詐取財物者。
